臺灣屏東地方法院民事裁定　　　　　　 99年度監宣字第155號
聲　請　人　屏東縣政府
法定代理人　曹啟鴻
代　理　人　周智男
　　　　　　陳淑滿
相　對　人　唐玉珍
上列聲請人聲請監護宣告事件，本院裁定如下：
    主    文
宣告唐玉珍（女、民國○○○年○月○○日生、身分證統一編號
：Ｚ000000000號）為受輔助宣告之人。
選定潘金昆（女、民國○○○年○月○日生、身分證統一編號：
Ｚ000000000號）為受輔助宣告人唐玉珍之輔助人。
聲請費用新臺幣壹仟元由受輔助宣告之人負擔。
    理    由
一、聲請意旨略以：相對人唐玉珍之配偶陳真龍係行政院國軍退
    除役官兵輔導委員會屏東縣榮民服務處所屬榮民。陳真龍於
    民國（下同）99年9 月24日亡故，相對人為唯一法定繼承人
    ，繼承如附表所示之遺產。然相對人患有重度智能障礙，未
    育有子女，原僅與陳真龍同住，由陳真龍照顧，陳真龍死亡
    後，因相對人之母親同為智能不足（但無身心障礙手冊），
    早年相對人父親留下遺產，因管理財產能力不佳，遭人騙取
    一空，目前被鄰居收留。相對人之弟亦領有中度智能障礙手
    冊，且多次入獄，現尚在監服刑中。相對人娘家家庭功能不
    彰，無法照顧相對人及協助處理遺產繼承事宜。相對人於99
    年8 月間在私娼寮認識男友蘇啟源雙方便開始來往，陳真龍
    死亡後，無錢可繳房租，房東慮及相對人自行煮食使用爐火
    具危險性而不願出租，相對人即搬離租屋處所，與男友同居
    ，男友有前科，曾入獄服刑3 年，覬覦相對人之財產之虞，
    相對人欠缺判斷能力，已至不能為意思表示及受意思表示，
    或不能辯識其意思表示之效果之程度，聲請人為主管機關，
    為此依民事訴訟法第597 條以下之規定，對相對人為監護宣
    告等語。
二、按對於因精神障礙或其他心智缺陷，致其為意思表示或受意
    思表示，或辨識其意思表示效果之能力，顯有不足者，法院
    得因本人、配偶、四親等內之親屬、最近一年有同居事實之
    其他親屬、檢察官、主管機關或社會福利機構之聲請，為監
    護之宣告，民法第15條之1 第1 項定有明文。又法院對於監
    護之聲請，認為未達民法第十四條第一項之程度者，得依民
    法第十五條之一第一項規定，為輔助之宣告，民法第14條第
    3 項亦定有明文。受輔助宣告之人，應置輔助人，第1113條
    之1 第1 項定有明文。再依民法第1113條之1 第2 項準用第
    1111條之一結果，法院選定輔助人時，應依受輔助宣告之人
    之最佳利益，優先考量受輔助宣告之人之意見，審酌一切情
    狀，並注意下列事項：(一)受輔助宣告之人之身心狀態與生活
    及財產狀況。(二)受輔助宣告之人與其配偶、子女或其他共同
    生活之人間之情感狀況。(三)輔助人之職業、經歷、意見及其
    與受輔助宣告之人之利害關係，核先敘明。
三、經查，聲請人主張上開各情，無非提出親屬系統表、個案資
    料表、戶籍謄本、親屬系統表、身心障礙手冊、屏安醫院臨
    床心理衡鑑照會及報告單、陳真龍之死亡證明書、屏東縣身
    心障礙者生涯轉銜個案訪視服務紀錄等件為證，並經聲請人
    之社工員陳淑滿到院陳述明確，並表示聲請人已對相對人開
    案提供保護措施之輔導，有本院100 年2 月22日訊問筆錄及
    100 年2 月10日公務電話聯繫紀錄在卷可考，固非無見。
四、然查：
  (一)本院前往屏安醫院實施勘驗所見，相對人外觀四肢健全，行
    動自如，點呼其姓名能正確回答，簡易神經理學測試無異狀
    ，問答中尚能明辯問題，對時間及方向感辨識正常，問是否
    識字，其回答：識字也會寫字，但法官持卷面命相對人辨識
    ，相對人無法回答。本院另就相對人之精神及心智狀況訊問
    鑑定人黃文翔醫師，經鑑定結果，認相對人自幼發現發展遲
    緩、求學過程都是在特教班就讀，在身體方面，僅能使用簡
    單詞彙，不會認字，只會書寫自己的姓名。個案長短程記憶
    力極差，注意力不集中，現實判斷力不佳，對金錢數字無概
    念。在精神狀況方面：可以與人交談，速度尚可。日常生活
    方面：可完全自理，可以騎乘腳踏車。在經濟活動能力上（
    包括管理處分自己財產之能力），無法做簡單之兩位數加減
    計算，但可自行購物，不知如何保管、儲存自己之財物，及
    獨立處理財產之能力。無職業功能，僅有簡單之社交功能，
    無法自行搭乘或使用大眾交通工具。個案各項功能明顯退化
    ，因先天智能不足導致現實判斷能力不足，過去處理財物十
    分輕率，易遭詐騙，因此可以判斷相對人認知功能受損，為
    意思表示、受意思表示或辨識其意思表示之能力明顯受損，
    無法完全獨立處理個人事務與從事個人財務管理，已達輔助
    宣告之標準等情，有本院99年10月27日訊問筆錄、屏安醫院
    100 年1 月6 日屏安醫字第1000021 號函檢送之監護宣告及
    輔助宣告事件用精神鑑定報告書1 份在卷可憑（本院卷第85
    頁至第87頁）。
  (二)另相對人於屏安醫院接受心理衡鑑評估結果認為：依ＷＡＩ
    Ｓ－III之智力測驗評估，相對人總智商表現屬中度智能障礙
    較一般人為弱勢，對於外在訊息處理速度、語文理解能力、
    記憶力、注意力、對於物體的知覺與組織能力較同齡者為差
    ，反應速度慢，思考較為固著僵化，對於一般生活常識及社
    會事務處理及問題之解決明顯弱勢，僅能執行簡單的任務，
    對於較複雜之任務無法執行，其能力無法正確有效處理自己
    事務，容易遭人利用而導致損失，建議由家屬或監護人協助
    管理個人事務及財物，以上有屏安醫院99年11月22日屏安醫
    院臨床心理衡鑑照會及報告單可稽（本院卷第34頁至第35頁
    ）。
  (三)本院審酌上開勘驗結果、醫師之鑑定意見及心理衡鑑結果，
    認相對人非完全不能辨識其意思表示之效果，未達應受監護
    宣告之程度，聲請人聲請監護宣告，尚有未符，惟其辨識能
    力顯有不足，仍有受輔助之必要，爰依職權以裁定為輔助之
    宣告。
五、末查，潘金昆為受輔助宣告人之姨母，與唐玉珍為至親，關
    心相對人身心發展及財劃處理，其到庭陳述：相對人智能不
    足，易遭人利用，願就任輔助人職務輔佐相對人等語（本院
    100 年3 月31日訊問筆錄）。本院審酌相對人家庭結構欠完
    整（其父已歿，母智障現安置於養護中心，弟亦呈中度智障
    且在監執行），支持系統不佳（配偶已歿，無子女，與親友
    關係淡薄) ；而利害關係人潘昆金為現存唯一表達有輔助意
    願之至親，且與相對人無利害關係，宜乎選定為輔助人。至
    於相對人雖陳明不必要受輔助宣告及一旦需受宣告，請求選
    定其同居男友蘇啟源為輔助人等語。但本院衡酌蘇某有前科
    ，疑有覬覦相對人財產之虞，且無從聯絡（相對人拒絕透露
    其住居，所留行動電話為空號），自不適選定為輔助人，附
    此敘明。本院審酌上開一切情狀，依符合受輔助宣告人之最
    佳利益，爰選定潘金昆為受輔助宣告人唐玉珍之輔助人。
六、依民事訴訟法第608 條第1 項、第624 條之1 第3 項，非訟
    事件法第24條第1 項，裁定如主文。
中    華    民    國   100    年    3     月    31    日
                        家事庭法  官  朱盈吉
正本係照原本作成。
如不服本裁定關於選定輔助人部分，應於送達後10日內向本院提
出抗告狀，並繳納抗告費新臺幣1,000 元；其餘關於輔助宣告之
部分，不得抗告。
中    華    民    國   100    年    3     月    31    日
                              書記官  蔡明株